臺灣高等法院刑事判決
109年度上易字第2523號
上  訴  人  臺灣臺北地方檢察署檢察官
被      告  翁新豊



上列上訴人因被告詐欺案件，不服臺灣臺北地方法院108年度易
字第1262號，中華民國109年11月24日第一審判決（起訴案號：
臺灣臺北地方檢察署108年度偵字第8529號），提起上訴，本院
判決如下：
    主  文
上訴駁回。
    理  由
一、公訴意旨略以：被告甲○○意圖為自己不法之所有，基於詐欺
    之故意，於民國107年11月12日(因交易系統之設定，亦有顯
    示11月11日之交易日期，惟仍系同筆交易)在「露天拍賣網
    購平台」（下稱露天網站）上佯稱販售中華電信股份有限公
    司（下稱中華電信）一年期無線網路卡云云，致在臺北市大
    安區安和路住處上網購物之告訴人即少年劉○○（92年生，下
    稱劉○○）陷於錯誤，採貨到店付款之方式，以新臺幣（下同
    ）3,400元（含運費100元）之價格向被告購買一張中華電信
    一年期無線網路卡（下稱本案網卡）。嗣劉○○收到本案網卡
    開卡使用後，僅一月餘便無法使用。經與被告聯繫換貨後，
    被告遲不處理，劉○○始悉受騙，因認被告涉有刑法第339條
    第1項詐欺取財犯嫌，檢察官復補充被告亦可能涉犯刑法第3
    39條之4第1項第3款以網際網路對公眾散布而犯詐欺取財罪
    、同法第355條之意圖損害他人，以詐術使本人或第三人為
    財產上之處分，致生財產上之損害罪嫌等語。
二、按「犯罪事實應依證據認定之，無證據不得認定犯罪事實。
    」、「不能證明被告犯罪者……應諭知無罪之判決。」刑事訴
    訟法第一百五十四條第二項、第三百零一條第一項分別定有
    明文。又「犯罪事實應依證據認定之，所謂證據，須適於為
    被告犯罪事實之證明者，始得採為斷罪資料。」、「認定不
    利於被告之事實，須依積極證據，苟積極證據不足為不利於
    被告事實之認定時，即應為有利被告之認定，更不必有何有
    利之證據。」(最高法院53年台上字第2750號、30年上字第8
    16號判決意旨參照)。復按刑法第339條第1項詐欺取財罪之
    成立，須行為人自始基於為自己不法之所有，以詐術使人將
    本人或第三人之物交付，始克當之；至於民事債務當事人間
    ，有未依債之本旨履行給付者，在一般社會經驗上原因非一
    ，非必出於自始無意依約給付之財產犯罪意思；是若無足以
    證明其在債之關係發生時，自始即具有不法所有意圖之積極
    證據，亦僅能令負民事債務不履行之責任，要難以單純債務
    不履行之狀態，即推定被告自始即有不法所有意圖之詐欺犯
    意。
三、公訴人認被告甲○○涉有上開犯行，主要係以被告交付之本案
    網卡經劉○○使用一個月便無法使用，聯繫被告後，被告又不
    換貨，於被訴後，前後陳述不一致等情，為其主要論據。
四、經查：
　㈠被告甲○○固坦承於前揭時間出售本案網卡與劉○○，對於劉○○
    所述本案網卡使用一個月就不能使用，迄今尚未換貨等情，
    亦不爭執，核與劉○○於警詢、檢察官偵訊時證述之情節（見
    偵卷第4頁至第5頁、第37頁）大致相符，且有露天網站交易
    紀錄（見原審卷第217頁）、被告與劉○○通訊對話之截圖在
    卷可稽（見偵卷第10頁至11頁），足以擔保被告上揭任意性
    自白與事實相符，首堪認定。
　㈡惟被告否認有何檢察官所指詐欺犯行，辯稱：我是和證人高
    永德買的卡，雖然我出貨前沒有檢查，但我在露天網站登記
    的都是真實資料，我在露天網站成交很多筆交易，商品有問
    題買家都可以聯絡我，如果我要詐欺，一開始就交付不能用
    的網卡就好，或許我售後服務沒做好，惟絕沒有詐欺的意思
    。後來高永德私下去將本案網卡掛失更換，我並不知情，我
    還因此和他大吵一架等語。查，證人高永德於原審審理時證
    稱：本案網卡是我賣給被告的，但後來被告沒有給我錢，所
    以我就將卡換掉了，辦卡與換卡都是我親自去門市辦理，換
    卡前我沒有通知被告，被告對此不知情等語（見原審卷第48
    9頁至496頁）。劉○○則證稱：我透過露天網站發現被告販售
    的一年期不限流量網卡售價低於市價，所以於107年11月11
    日和被告購買，我的會員帳號是6chen7。我收到商品後有看
    卡片卡號，看起來沒有問題。但我使用約一個多月，發現網
    路卡失效，我跟被告申請協助退換貨，被告起初同意換貨，
    但我提供收貨的店址，未在時間內收到相關補償，事後就無
    法聯繫被告，才會提告。本案網卡我用於瀏覽影音、玩手遊
    ，開始使用的一個月內使用狀況正常，我有聯絡中華電信，
    但網卡登記名義人不是我，所以無法問到細節等語（見原審
    卷第280頁至290頁）。足見，本案網卡確實是被告向他人購
    得，而非自不法途徑收受持有。又此一年效期的本案網卡之
    所以使用一個月左右就無法使用，是在被告不知情的狀況下
    ，遭高永德私下辦理更換，並非被告刻意唆使高永德掛失換
    卡等情，雖經高永德一度證稱：「（有沒有類似下列情形，
    請你辦卡的人在你辦好卡交付給他過一陣子，又通知你說，
    請你去把這張卡辦理掛失的情況？）有。後稱『好像有』，因
    為時間過了三年我也不太確定。」（見原審卷第493頁）。
    然證人高永德並不確定是否有此種情事出現，更未特定被告
    曾經有唆使其辦理換卡。復觀被告透過露天網站出售本案網
    卡與劉○○後，該卡一個月後無法使用，經聯絡被告後，迄劉
    ○○提告前，仍尚未處理完畢。但劉○○也不諱言，其收受本案
    網卡時，外觀並無異常，開卡後一個內，也都能使用在高流
    量之影音、手遊等介面平台，足證被告販售之本案網卡本無
    瑕疵。再者，本案網卡不能用（遭高永德掛失換卡）、劉○○
    提出客訴之後，雙方曾有以下對話：107年12月12日「（劉○
    ○）不好意思，我那時跟你買的網卡，剛剛突然斷網了，無
    法連網，那該怎麼辦？」……同年月20日「（被告）請給我你
    購買的正確日子及拍卡片正反面給我查詢比較快好嗎？」、
    「（劉○○）卡號也拍給你了，麻煩你盡快處理，否則我將進
    入司法程序，請知悉！」、同年月21日「（被告）您這張卡
    現在是顯示如何？」、「（劉○○）完全收不到中華電信的訊
    號」、「（劉○○）我猜測應該是期限過期了」，同年月22日
    「（被告）請您留下聯絡方式收件人資料我會盡快幫寄出新
    卡」、「（劉○○）7-11敦安門市……」、「（劉○○）再麻煩你
    盡快寄出，謝謝」，同年月24日「（劉○○）寄了嗎？」，同
    年月25日「（劉○○）寄了沒！」、「（劉○○）還是又要不理
    人了」，同年月26日「你自己詐騙了多少人你自己心知肚明
    ，我有問了好幾個人，你都是一個字，拖，你再不處理，我
    們聯合提告你，趕快寄一寄解決事情，要不然就退錢！」、
    「（被告）詐騙你什麼東西」、「（被告）我昨天機子丟朋
    友那沒開機才沒回應」、「（劉○○）你多久不回覆了」、「
    （劉○○）你自己講啊」、「（劉○○）還敢講啊！」、「（劉
    ○○）聯絡電話也不通」，有被告與劉○○之通訊對話記錄附卷
    足考（見原審卷第317頁至329頁）。可見被告非避不見面或
    不理不睬，而有願意彌補之正面回應，僅因劉○○不滿被告處
    理不夠迅速積極，揚言提告，語氣越見激動，終而產生本案
    （12月12日不能使用，22日被告承諾換卡，26日雙方發生爭
    吵，劉○○29日提出告訴，其實前後也只共計大約十幾天），
    亦難認被告有何本於詐欺之意，而在出售本案網卡後唆使高
    永德掛失，冀圖再次牟利的行為。高永德前述：「（有沒有
    類似下列情形，請你辦卡的人在你辦好卡交付給他過一陣子
    ，又通知你說，請你去把這張卡辦理掛失的情況？）有。後
    稱好像有，因為時間過了三年我也不太確定。」等模糊不確
    定之證詞，即難逕為被告有罪之認定。況經原審函詢露天網
    站，被告在露天網站經營網拍，所留個人資料均經確認真實
    。且綜合原法院電話紀錄及露天網站之回函，其於107年6月
    至108年6月間，便有122筆交易紀錄(平均三天多成交1件，
    每筆出售之物品數量1至7張不等)，遭到客訴之件數7件(約
    五％)，內容為保固問題，例如網卡、預付卡在保固期間內無
    法使用，經露天網站促請買賣雙方處理，僅有兩筆之買家再
    度詢問露天網站賣家處理狀況（佔全部交易量約百分之一，
    佔全部糾紛量七分之二）。此有露天網站109年5月27日露安
    109法字第30號函併附件交易明細、原法院公務電話紀錄附
    卷足憑（見原審卷第209頁至243頁）。以被告前述交易紀錄
    觀之，其尚非刻意出售瑕疵產品之人，充其量只能認定被告
    處理交易糾紛之態度確實有待改進（七件就有兩件沒處理好
    ，使買家必須再度詢問露天網站）。豈能徒因被告販售之本
    案網卡遭高永德私下換卡，以致劉○○無法使用，即反推被告
    自始即有不法所有意圖之詐欺犯意？被告辯稱：我不知道高
    永德將卡拿去換，或許我售後服務沒做好，惟絕沒有詐欺的
    意思等語，尚非全然無稽。
　㈢至於被告對知悉劉○○反應本案網卡不能使用後處理方式之說
    法，固然有不一致之情況（雙方有沒有碰到面，有沒有換新
    卡給對方等等），究竟是高永德主動向被告兜售本案網卡，
    還是被告邀約高永德一起去辦理本案網卡，以及高永德私下
    掛失本案網卡後，與被告發生如何之爭執，高永德與被告講
    法也是兩歧。但認定犯罪事實應依證據，縱被告否認犯罪事
    實所持之辯解不能成立，仍非有積極證據足以證明其犯罪行
    為，不能遽為有罪之認定。本案證人高永德與被告確有可能
    與其他交易事件（由調查證據結果觀之，不僅被告，高永德
    應該也是經常販售電話卡、網卡之人。雙方交易也非僅一次
    ）在處理客訴問題時，因記憶發生混淆所致。既然無證據足
    認被告具不法所有之意圖，以詐術使劉○○陷於錯誤，則無論
    起訴書所載被告涉犯之刑法第339條第1項詐欺取財罪，或檢
    察官當庭補充之涉犯法條即刑法第339條之4第1項第3款加重
    詐欺、同法第355條詐術損害財產罪嫌，均無法逕為被告有
    罪之認定。
五、綜上所述，公訴人所舉之證據與所指出之證明方法尚未足使
    本院確信被告犯罪。此外，亦查無其他積極證據足證被告有
    何公訴人所指犯行，揆諸前揭意旨，本案不能證明被告犯罪
    ，自應為被告無罪之諭知。
六、檢察官上訴意旨略以：㈠被告供述多次不一，且與告訴人之
    指述不合，亦無付款給賣卡人高永德。⑴被告於偵查中供稱
    ：伊有跟告訴人要地址說要換給他，但告訴人一直沒給地址
    ；復於原審審查庭供述：他用一個多月，不能用時有跟伊講
    ，伊還有寄卡片給他，他又用一段時間沒法使用才提告，伊
    總共寄2張卡片給他；又於原審準備程序時陳稱：東西壞，
    伊還有拿另一張網卡跟他交換，伊確實有跟告訴人見面，约
    在大橋頭捷運站拿網卡給他；再於原審審理時，經受命法官
    質之何以供述不一時，改口供稱：客人有問題伊都有處理，
    或是另一個客人的處理過程，伊記錯，伊不記得本案被告的
    糾紛等語。⑵告訴人買受無線網路卡僅1個月即無法使用，向
    被告反應後，被告並未依約寄出更換新品，更無為取得更換
    新品而與被告相約見面。⑶被告並未付款給賣卡人高永德，
    被告當知悉依照慣例高永德必將卡換掉而停損，則被告明顯
    本於縱然被停卡或換卡也在所不惜，而基於放任、無所謂及
    容認態度，任由此情形發生。㈡被告對無法給付一年網卡之
    期限可預見，具詐欺不確定之故意。⑴依高永德之證述，足
    認被告於露天平台刊登出售無線網路卡資訊時，既未於出售
    網路卡給告訴人之當時及事後付款給高永德，亦可得預見網
    卡無法使用之後果。⑵被告不論係「明知」或「預見」其所
    出售無線網卡於1年内將有無法使用之重大瑕疵，惟在為自
    己不法所有之意圖上，僅係認識程度之差別，與詐欺取財之
    確定故意並無不同，縱其事後已支付告訴人3,400元而達成
    和解，獲得告訴人宥恕，仍應予以適度之判斷，使罰當其罪
    ，而並非諭知無罪等語。
七、經查：被告對知悉劉○○反應本案網卡不能使用後處理方式之
    說法，固然有不一致之情況（雙方有沒有碰到面，有沒有換
    新卡給對方等等），然證人高永德與被告就本案糾紛之處理
    ，可能與其他交易事件所處理之客訴事件，因記憶發生混淆
    所致，已如上述，無法憑此逕認被告犯詐欺罪行。㈡又本案
    網卡確實為被告向高永德購得，而非自不法途徑收受持有。
    此一年效期的本案網卡之所以使用一個月後，遭高永德辦理
    更換，惟尚非被告唆使高永德掛失換卡，又以被告交易紀錄
    觀之，亦非刻意出售瑕疵產品，充其量只能認定被告處理交
    易糾紛之態度確實有待改進，已述如前，惟交易後之處理態
    度未佳，仍與交易時具有「欲」使結果發生之故意（含不確
    定故意），要屬有間，自無法推定被告自始即有不法所有之
    意圖。又證人高永德遭被告拖欠付款，方出下策，以掛失停
    用所出售之網卡減損，則為被告對證人高永德有無施用詐術
    ，抑或為單純民事糾紛之問題，惟本案既無積極證據足認被
    告故以停卡為牟利之事實，自難認被告係基於詐欺之故意。
八、本案依檢察官所提出之證據，尚不足以證明被告有公訴意旨
    所指之犯行，而檢察官既無法為充足之舉證，無從說服本院
    以形成被告有罪之心證，原審依調查證據之結果，斟酌全辯
    論意旨依法為無罪之諭知，並於判決理由詳敘其所憑之證據
    ，觀諸原判決之採證方法及證據之取捨均無瑕疵可指。檢察
    官上訴意旨，係就原審依職權為證據取捨及心證形成之事項
    ，再事爭執，復未就其主張另提出積極證據以實其說，其上
    訴為無理由，應予駁回。
據上論斷，應依刑事訴訟法第368條，判決如主文。
本案經檢察官陳弘杰起訴，檢察官謝志明到庭執行職務。
中　　華　　民　　國　　110 　年　　2 　　月　　23　　日
                  刑事第二十庭  審判長法　官  王復生
                                      法　官  遲中慧
                                      法　官  蕭世昌
以上正本證明與原本無異。
不得上訴。
                                      書記官  吳建甫
中　　華　　民　　國　　110 　年　　2 　　月　　23　　日